ACORDAO-COMPLETO-2516736

ACÓRDÃO 18401/2021 ATA 38/2021 - SEGUNDA CÂMARA

VISTOS, relatados e discutidos estes autos de tomada de contas especial instaurada pelo Ministério do Turismo (Mtur) , em desfavor do Sr. Carlos Eurico Leão e Lima, ex-prefeito do município de Porto Calvo/AL, em razão de impugnação total das despesas do Convênio 1595/2009 (Siconv 721981) , firmado entre o Ministério e o Município referidos, que teve por objeto o apoio à realização do Projeto intitulado "Festival Calabar de Cultura 2009",
ACORDAM os Ministros do Tribunal de Contas da União, reunidos em sessão da Segunda Câmara, diante das razões expostas pelo relator, em:
9.1. rejeitar as alegações de defesa apresentadas pelo responsável Sr. Carlos Eurico Leão e Lima (XXX.874.884-XX) ;
9.2. julgar irregulares, nos termos dos arts. 1º, inciso I; 16, inciso III, alíneas "b" e "c", § 2º, da Lei 8.443/92 c/c os arts. 19 e 23, inciso III, da mesma Lei, e com os arts. 1º, inciso I; 209, inciso II, e 214, inciso III, do Regimento Interno/TCU, as contas do Sr. Carlos Eurico Leão e Lima (XXX.874.884-XX) , ex-prefeito do Município de Porto Calvo/AL, e condená-lo ao pagamento da quantia a seguir especificada, com a fixação do prazo de quinze dias, a contar das notificações, para comprovarem, perante o Tribunal (art. 214, inciso III, alínea "a", do Regimento Interno) , o recolhimento da dívida aos cofres do Tesouro Nacional, atualizada monetariamente e acrescida dos juros de mora, calculados a partir das datas discriminadas, até a data do recolhimento, na forma prevista na legislação em vigor, abatendo-se, na oportunidade, o valor já ressarcido. 
	Valor histórico (R$) 
	Data Origem 
	D/C 

	105.000,00 
	9/2/2010 
	D 

	33,82  
	1/8/2010 
	C 

9.3. aplicar ao Sr. Carlos Eurico Leão e Lima (XXX.874.884-XX) a multa prevista no art. 57 da Lei 8.443/1992 c/c o art. 267 do Regimento Interno, no valor de R$ 10.000,00 (dez mil reais) com a fixação do prazo de quinze dias, a contar das notificações, para comprovarem, perante o Tribunal (art. 214, inciso III, alínea "a", do Regimento Interno) , o recolhimento das dívidas aos cofres do Tesouro Nacional, atualizadas monetariamente desde a data do acórdão até a do  efetivo  recolhimento, se forem pagas  após o vencimento, na forma da legislação em vigor;
9.4. autorizar, desde logo, a cobrança judicial das dívidas, caso não atendidas as notificações, na forma do disposto no art. 28, inciso II, da Lei 8.443/1992; 
9.5. autorizar, nos termos do art. 26 da Lei 8.443, de 1992, caso solicitado, o parcelamento das dívidas em até 36 (trinta e seis) parcelas mensais e sucessivas, esclarecendo aos responsáveis que a falta de pagamento de qualquer parcela importará no vencimento antecipado do saldo devedor (art. 217, § 2º, do Regimento Interno do TCU) , sem prejuízo das demais medidas legais; 
9.6. encaminhar cópia desta deliberação, bem como do relatório e voto que a fundamentam, ao Procurador-Chefe da Procuradoria da República no Estado de Alagoas, nos termos do § 3º do art. 16 da Lei 8.443/1992 c/c § 7º do art. 209 do Regimento Interno do TCU, para ajuizamento das ações cabíveis, informando-lhe que o inteiro teor da decisão pode ser consultado no endereço virtual https://www.tcu.gov.br/acordaos. 
9.7. enviar cópia desta decisão ao responsável e ao Ministério do Turismo-MTur, nos termos do Memorando-Circular 58/2018-Segecex, de 12/11/2018, para ciência, informando que a presente deliberação, acompanhada do Relatório e do Voto que a fundamenta, está disponível para a consulta no endereço virtual https://www.tcu.gov.br/acordaos, além de esclarecer que, caso requerido, o TCU poderá fornecer sem custos as correspondentes cópias, de forma impressa.

TOMADA DE CONTAS ESPECIAL, contra o Sr. Carlos Eurico Leão e Lima (ex-Prefeito Municipal de Porto Calvo-AL). Não encaminhamento da documentação exigida para a prestação de contas do Convênio 721981/2009 firmado com o Ministério do Turismo. "Festival calabar de cultura 2009".

Segunda Câmara

Prefeitura Municipal de Porto Calvo - AL.

3. Interessados/Responsáveis:
3.1. Interessado: Ministério do Turismo (05.457.283/0001-19).
3.2. Responsáveis: Carlos Eurico Leão e Lima (XXX.874.884-XX); Raimundo Antônio dos Santos - Me (04.428.831/0001-10).

13.1. Ministros presentes: Bruno Dantas (Presidente), Augusto Nardes, Aroldo Cedraz e Raimundo Carreiro (Relator).
13.2. Ministro-Substituto presente: André Luís de Carvalho.

RAIMUNDO CARREIRO

Trata-se de tomada de contas especial instaurada pelo Ministério do Turismo em desfavor do Senhor Carlos Eurico Leão e Lima, ex-Prefeito de Porto Calvo/AL, em razão da impugnação total das despesas do Convênio 1.595/2009, celebrado para apoiar a realização do projeto intitulado "Festival Calabar de Cultura 2009"
2.	Reproduzo, no essencial e com ajustes de forma, nos termos do art. 1º, § 3º, inciso I, da Lei 8.443/92, a derradeira instrução produzida pela Secretaria de Controle Externo de Tomada de Contas Especial (Secex-TCE) à peça 30, endossada pelo corpo diretivo da Unidade (peças 31-32) e que recebeu parecer parcialmente divergente do MP/TCU, em cota singela, da pessoa da Procuradora-Geral Cristina Machado da Costa e Silva (peça 33) .
"INTRODUÇÃO 
1. Cuidam os autos de tomada de contas especial instaurada pelo Ministério do Turismo (Mtur) , em desfavor do Sr. Carlos Eurico Leão e Lima, ex-prefeito do município de Porto Calvo/AL, em razão de impugnação total das despesas do Convênio 1595/2009 (Siconv 721981) , firmado entre o Ministério e o Município referidos, que teve por objeto o apoio à realização do Projeto intitulado "Festival Calabar de Cultura 2009", nos dias 25/12/2009 e 26/12/2009. 
HISTÓRICO  
2.	Conforme disposto na cláusula quinta do termo de convênio (peça 1, p. 35-52) , foram previstos R$ 210.000,00 para a execução do ajuste, sendo R$ 200.000,00 de responsabilidade do concedente, repassado em uma parcela mediante a ordem bancária 2010OB800192, de 9/2/2010 (peça 1, p. 54) ; e R$ 10.000,00 a título de contrapartida municipal. O ajuste teve vigência estipulada no período de 14/12/2009 a 26/3/2010 (peça 1, p. 41) . 
3.	De acordo com o plano de trabalho de peça 1, p. 11, seriam custeadas com recursos do convênio as apresentações das seguintes atrações artísticas musicais no "Festival Calabar de Cultura 2009", e nos seguintes valores: Banda Asas Morenas (R$ 30.000,00) ; Banda Gatinha Manhosa (R$ 50.000,00) ; DJ Panda (R$ 10.000,00) ; Banda Celebridades do Forró (R$ 35.000,00) ; Banda Companhia do Calypso (R$ 70.000,00) ; e DJ Guga (R$ 15.000,00) . 
4.	Para a realização dos shows, foi contratada como intermediária das atrações artísticas a empresa Raimundo Antônio dos Santos - ME (CNPJ: 04.428.831/0001-10) (peça 6, p. 43-44) . 
5.	A prestação de contas do Convênio 1595/2009 (Siconv 721981/2009) foi apresentada pela Prefeitura Municipal de Porto Calvo/AL em 22/10/2010 (peça 1, p. 62) .  
6.	Para análise do cumprimento do objeto do ajuste em menção, a Coordenação Geral de Monitoramento, Fiscalização e Avaliação de Convênios do Ministério do Turismo verificou a prestação de contas do convênio e elaborou os pareceres a seguir: 
a)	Nota Técnica de Análise 0758/2012, de 10/9/2012 (peça 1, p. 63-67) : concluiu pela necessidade de diligência à entidade convenente, para esclarecer as seguintes lacunas/irregularidades: "ausência de fotografia, filmagem ou material de divulgação pós-evento (publicação em jornais, revistas ou reportagens televisivas) que comprovassem a realização do evento e a utilização da logomarca do MTur; "ausência de fotografias/filmagens ou matérias de repercussão pós-evento (publicação em jornais, revistas ou reportagens televisivas) que comprovassem a realização das apresentações artísticas 'Banda Asas Morenas', 'Banda Gatinha Manhosa'; 'DJ Panda'; e 'DJ Guga' no evento (foram enviadas fotografias sem identificação das apresentações artísticas, e DVD com vídeos que indicam a realização de shows das bandas 'Celebridades do Forró' e 'Companhia do Calypso') "; "ausência de declaração de gratuidade" (foi encaminhada declaração cuja redação não permitia supor se houve gratuidade ou não) ; e "ausência de declaração do convenente acerca da existência de patrocinadores para o evento"; Desse modo, foi realizada diligência à entidade convenente (peça 1, p. 68-69) ; 
b)	Nota Técnica de Reanálise 0102/2012, de 1/2/2013 (peça 1, p. 71-75) : analisou as respostas às diligências (peça 6, p. 68-81) propostas na nota técnica anterior; concluiu pela necessidade de nova diligência à entidade convenente, para esclarecer a seguinte lacuna/irregularidade que persistiu após análise de justificativas da convenente: "ausência de fotografias/filmagens ou matérias de repercussão pós-evento (publicação em jornais, revistas ou reportagens televisivas) que comprovassem a realização das apresentações artísticas 'Banda Asas Morenas', 'Banda Gatinha Manhosa'; 'DJ Panda'; e 'DJ Guga' no evento"; concluiu também que estavam sanadas as falhas/lacunas de "ausência de fotografia, filmagem ou material de divulgação pós-evento (publicação em jornais, revistas ou reportagens televisivas) que comprovassem a realização do evento e a utilização da logomarca do MTur; "ausência de declaração de gratuidade"; e "ausência de declaração do convenente acerca da existência de patrocinadores para o evento"; em razão dessa nota técnica, foi novamente realizada diligência à entidade convenente (peça 1, p. 76-77) ;  
c)	Nota Técnica de Análise 0262/2013, de 20/6/2013 (peça 1, p. 82-84) : ante a ausência de respostas às diligências propostas na nota técnica anterior, concluiu pela reprovação da prestação de contas, devido às seguintes irregularidades: "ausência de fotografias/filmagens ou matérias de repercussão pós-evento (publicação em jornais, revistas ou reportagens televisivas) que comprovassem a realização das apresentações artísticas 'Banda Asas Morenas', 'Banda Gatinha Manhosa'; 'DJ Panda'; e 'DJ Guga' no evento".  
7.	Nesse último parecer, a Nota Técnica de Análise 0262/2013, cujas conclusões foram tidas como definitivas pela entidade concedente e basearam o Relatório de TCE, a Coordenação de Prestação de Contas do Ministério do Turismo indicou a ocorrência de dano ao erário no valor de 
R$ 200.000,00 (peça 1, p. 83) , ocasionado pelas irregularidades apontadas na Nota Técnica de Reanálise 0102/2012 (peça 1, p. 71-75) . Em sua conclusão, sugeriu a notificação da entidade convenente e do responsável pela gestão dos recursos, e encaminhamento dos autos para procedimentos de instauração de tomadas de contas especial. Assim, foram notificados o responsável, Sr. Carlos Eurico Leão e Lima, em 3/7/2013, e a entidade convenente, em 3/7/2013 (peça 1, p. 85) .  
8.	O Relatório de Tomada de Contas Especial 075/2015 (peça 1, p. 113-117) , datado de 25/2/2015, apontou como responsável o Senhor Carlos Eurico Leão e Lima pelo dano de R$ 200.000,00 (valor original) , data de origem: 9/2/2010, em virtude da impugnação total de despesas, em razão da não apresentação de documentação complementar da prestação de contas final, conforme verificado na Nota Técnica de Reanálise 0102/2012 (e ratificado na Nota Técnica de Análise 0262/2013) .  
9.	Foram emitidos, em 26/5/2015, o Relatório e o Certificado de Auditoria 1029/2015, pela irregularidade das contas em virtude da impugnação total de despesas (peça 1, p. 151-154) , com conclusões idênticas às do Relatório de TCE. A autoridade ministerial afirmou ter tomado conhecimento do processo pela irregularidade das contas, no pronunciamento ministerial de peça 1, p. 163. 
10.	Nessa baila, os autos foram encaminhados ao TCU para início da fase externa da TCE, onde foram inicialmente analisados pela Secex/AL, que constatou a ausência da documentação de prestação de contas da convenente nos autos, e por esse motivo, no pronunciamento da unidade de peça 2, propôs diligência à Assessoria Especial de Controle Interno do Ministério do Turismo para solicitar que essa enviasse todos os documentos apresentados pelo Município de Porto Calvo/AL a título de prestação de contas do Convênio 1595/2009 (Siconv 721981) .  
11.	Em seguida, com base em delegação de competência conferida pelo Excelentíssimo Senhor Ministro Relator, José Múcio Monteiro, foi realizada a diligência alvitrada, por intermédio do Ofício 0910/2015-TCU/SECEX-AL (peça 3, p. 1-2) , de 15/10/2015. Em resposta à diligência, o órgão do Ministério do Turismo encaminhou ao TCU os documentos acostados às peças 4-6 (prestação de contas do convênio (peça 6, p. 4-56) e documentação complementar à prestação de contas do convênio (peça 6, p. 68-81) . 
EXAME TÉCNICO 
12. Conforme despacho do Relator, Ministro José Múcio Monteiro, e ante a proposta realizada na instrução de peça 12, com a concordância da diretoria da unidade (peça 13) , foi realizada a citação dos responsáveis, Sr. Carlos Eurico Leão e Lima, ex-prefeito e da empresa Raimundo Antônio dos Santos ME (CNPJ: 04.428.831/0001-10) , nos moldes transcritos abaixo (resumo) : 
PROPOSTA DE ENCAMINHAMENTO 
16. 	Diante do exposto, submetemos os autos à consideração superior, propondo: 
16.1. Com fundamento nos arts. 10, § 1º, e 12, inciso II, da Lei 8.443, de 16 de julho de 1992, c/c o art. 202, inciso II, do Regimento Interno - TCU, aprovado pela Resolução - TCU 246, de 30 de novembro de 2011, realizar as citações solidárias abaixo indicadas para que os responsáveis adiante arrolados, no prazo de quinze dias, contados a partir da ciência da citação, apresentem alegações de defesa ou recolham ao cofre especificado a quantia devida, atualizada monetariamente, calculada a partir da respectiva data até a do efetivo recolhimento, abatendo-se na oportunidade a monta eventualmente ressarcida, na forma da legislação em vigor, em virtude da não comprovação da boa e regular aplicação dos recursos federais transferidos por intermédio do Convênio 1595/2009 (Siconv 721981/2009) , nos seguintes termos: 
Ato impugnado I: não comprovação da boa e regular aplicação dos recursos públicos repassados por intermédio do Convênio 1595/2009 (Siconv 721981/2009) . 
a) Dispositivos violados: arts. 56-58 da Portaria Interministerial MPOG/MF/CGU 127, de 29 de maio de 2008; art. 186 e art. 927 da Lei 10.406, de 10 de janeiro de 2002; caput, e alíneas "a" e "d" do parágrafo segundo, da Cláusula Décima Segunda, e alínea "ll", do item II, da Cláusula Terceira do Termo de Convênio 1595/2009 (Siconv 721981/2009) ; art. 70, parágrafo único, da Constituição Federal; e arts. 2º, 26, caput e inciso III, e 60, parágrafo único, da Lei 8.666/1993. b) Composição e quantificação do débito: 
	Valor histórico (R$) 
	Data Origem 
	D/C 

	200.000,00 
	9/2/2010 
	D 

	33,82  
	1/8/2010 
	C 

Valor atualizado até 14/4/2016: R$ 303.337,85. 
c)	Cofre para recolhimento: Tesouro Nacional; 
d)	Qualificação dos responsáveis solidários:  
Responsável 1: 
Nome: Carlos Eurico Leão e Lima 
CPF: XXX.874.884-XX 
Período de Gestão: 1/1/2009 a 31/12/2012. 
Conduta: Não comprovar a correta e regular aplicação de parcela dos recursos federais repassados para o cumprimento do objeto pactuado por força do Convênio 1595/2009 (Siconv 721981/2009) , o qual regulou a transferência de recursos financeiros da União à Prefeitura Municipal de Porto Calvo/AL, objetivando o apoio à implementação do projeto denominado "Festival Calabar de Cultura 2009", visto que, mesmo tendo sido paga à empresa Raimundo Antônio dos Santos - ME a totalidade dos recursos do convênio, a título de despesa com pagamento de shows, não apresentou à entidade concedente a seguinte documentação para provar a execução do objeto do ajuste (apresentações artísticas da Banda Asas Morenas; da Banda Gatinha Manhosa; do DJ Panda; da Banda Celebridades do Forró; da Banda Companhia do Calypso; e do DJ Guga) e a regular execução financeira do convênio. 
a) Fotografias/filmagens ou matérias de repercussão pós-evento (publicação em jornais, revistas ou reportagens televisivas) que comprovem a realização das apresentações artísticas 'Banda Asas Morenas', 'Banda Gatinha Manhosa'; 'DJ Panda'; e 'DJ Guga' no evento; e 
b) Documentos que comprovassem exclusividade na contratação de artistas por inexigibilidade, porquanto, contratou a empresa Raimundo Antônio dos Santos - ME como intermediária das atrações artísticas Banda Asas Morenas, Banda Gatinha Manhosa, DJ Panda, Banda Celebridades do Forró, Banda Companhia do Calypso, e DJ Guga, sem que aquela tenha apresentado legitima documentação para provar que tinha exclusividade na contratação dessas, pois a intermediária demonstrou possuir apenas "autorizações" que conferem exclusividade somente para os dias correspondentes à apresentação dos artistas e que são restritas à localidade do evento, documento esse que, conforme dispõe o Acórdão 96/2008-TCU-Plenário do TCU, não se assemelha a "carta de exclusividade", a qual não restringe a exclusividade a localidade específica, nem a dia de evento específico; houve assim, contratação por indevida inexigibilidade de licitação, contrariando o disposto no art. 25, inciso III, da Lei 8.666/199, porquanto houve desobediência à obrigatoriedade de licitação prevista no art. 2º da Lei 8.666/1993; 
c) a ausência dos documentos acima, bem como de outros que comprovem que os recursos utilizados para pagamento à empresa dita como intermediária foram destinados ao pagamento de cachê das bandas que deveriam ter se apresentado, impede que se comprove o nexo causal entre os recursos federais do convênio e o objeto do ajuste. 
 (...) 
Responsável 2: 
Nome: Empresa Raimundo Antônio dos Santos - ME (CNPJ: 04.428.831/0001-10) 
Motivo da citação: Receber da Prefeitura Municipal de Porto Calvo/AL pagamento com recursos federais repassados pelo Ministério do Turismo, referentes ao Convênio 1595/2009 (Siconv 721981/2009) , o qual regulou a transferência de recursos financeiros da União à Prefeitura Municipal de Porto Calvo/AL objetivando a o apoio à implementação do projeto denominado "Festival Calabar de Cultura 2009", a título de despesa com pagamento de shows, sem que fosse comprovada a efetiva apresentação da Banda Asas Morenas; da Banda Gatinha Manhosa; do DJ Panda; da Banda Celebridades do Forró; da Banda Companhia do Calypso; e do DJ Guga) e a regular execução financeira do convênio. Não foi apresentada ao Ministério do Turismo pela entidade convenente a seguinte documentação para provar a execução do objeto do ajuste (apresentações artísticas) . 
 (...) 
13. Devidamente citado por meio do Ofício 0346/2016-TCU/SECEX-AL, datado de 22/4/2016 e AR de peça 19, o Sr. Carlos Eurico Leão e Lima, ex-prefeito do município de Porto Calvo/AL, apresentou suas alegações de defesa de peça 26. A empresa Raimundo Antônio dos Santos ME (CNPJ: 04.428.831/0001-10) também foi devidamente citada por meio dos Ofícios 0347/2016TCU/SECEX-AL (peça 17) e 0348/2016-TCU/SECEX-AL, ambos datados de 22/4/2016 (AR às peças 20 e 21) , no entanto, transcorrido o prazo regimental, o responsável permaneceu silente, devendo ser considerado revel, nos termos do art. 12, §3º, da Lei 8.443/1992. 
Alegações de defesa do responsável Carlos Eurico Leão e Lima Argumentos 
14.	Inicialmente, o responsável informa que enviou a documentação que comprova a execução do Convênio 1595/2009 (Siconv 721981) e, quando da apresentação da prestação de contas, enviou fotografias dos shows realizados (peça 26, p. 68-76) , cópia do processo 1icitatório de inexigibilidade 0147/2009 e declaração da POLÍCIA MILITAR (peça 26, p. 60) , entre outros documentos, confirmando a execução dos serviços no Festival Calabar de 2009. 
15.	Além disso, segundo alega, a empresa vencedora do certame licitatório (peça 26, p. 77 e 94) , Raimundo Antônio dos Santos ME (04.428.831/0001-10) , possuía as cartas de exclusividade (peça 26, p. 82-93) para representar as bandas que se apresentaram. 
Análise 
16.	Quanto à execução física, a documentação encaminhada apresenta-se insuficiente para comprovar a realização do evento intitulado "Festival Calabar de Cultura 2009", nos dias 25/12/2009 e 26/12/2009, em face da péssima qualidade das fotografias apresentadas, todas muito escuras, não permitindo identificar as apresentações artísticas a que se referem, a publicidade do MTur e a data a elas vinculadas. 
17.	Em reforço a essa percepção, a Nota Técnica de Análise 0262/2013, de 20/6/2013 (peça 1, p. 82-84) , concluiu pela reprovação da prestação de contas, exatamente pela "ausência de fotografias/filmagens ou matérias de repercussão pós-evento (publicação em jornais, revistas ou reportagens televisivas) que comprovassem a realização das apresentações artísticas 'Banda Asas Morenas', 'Banda Gatinha Manhosa'; 'DJ Panda'; e 'DJ Guga' no evento". 
18.	Quanto ao contrato firmado entre a prefeitura e a empresa Raimundo Antônio dos Santos - ME, tendo por objeto a apresentação de bandas no evento em questão, verificou-se que as supostas "cartas de exclusividade" encaminhadas pela entidade convenente ao órgão concedente a título de prestação de contas, na verdade, eram apenas autorizações de exclusividade, visto que válidas apenas para a localidade do evento, no dia da apresentação dos artistas Banda Asas Morenas (peça 6, p. 72) ; Banda Gatinha Manhosa (peça 8, p. 1) ; DJ Panda (peça 6, p. 80) ; Banda Celebridades do Forró (peças 6, p. 74) ; Banda Companhia do Calypso (peça 6, p. 76) ; e DJ Guga (peça 6, p. 78) ; que seriam responsáveis pelos shows no evento objeto do ajuste. 
19.	Em relação à matéria em exame, ao analisar TCE versando sobre situação análoga, no voto condutor do Acórdão 8244/2013-TCU-Primeira Câmara, o Exmo. Ministro Relator esclareceu que: 
As autorizações emitidas pelas bandas musicais que atuaram no evento regional, concedidas à empresa contratada pela Prefeitura de Santa Luzia/PB para organização das apresentações artísticas - HM Promoções e Eventos Ltda - e encaminhadas ao Ministério do Turismo na prestação de contas do Convênio 750/2008, (...) , não caracterizam contratos de exclusividade entre os artistas consagrados e o respectivo agenciador perante o órgão municipal. 
Na verdade, tais autorizações apenas conferem à empresa (...) o direito de representar, em caráter exclusivo, os referidos grupos musicais nas específicas comemorações alusivas ao objeto do convênio. Não se prestam, portanto, a garantir ao agenciador ampla e irrestrita representação com direito de exclusividade para todos os eventos em que os artistas sejam convidados. 
Além de ferir expressa disposição do acordo administrativo, a ausência de contratos de exclusividade contraria requisitos essenciais à realização de contratação direta por inexigibilidade de licitação, estampados nos artigos 25, inciso III, e 26, da Lei 8.666/1993. 
20.	Ora, sem a comprovação da exclusividade do intermediário, fica excluída a autorização legal (art. 25, inciso III, da Lei 8.666/199) para a inexigibilidade de licitação, e portanto fica claro que ocorreu uma burla ao processo licitatório, porquanto houve desobediência à obrigatoriedade de licitação prevista no art. 2º da Lei 8.666/1993.  
21.	Ademais, a situação vertente (ausência de exclusividade) indica a ausência de nexo causal entre os gastos ocorridos com recursos repassados pela União no âmbito do convênio e o objeto desse ajuste, afinal não há como saber se os pagamentos efetuados à suposta empresa intermediária (peça 6, p. 8-15) , que consumiram todos os recursos do ajuste, foram utilizados para pagar as apresentações artísticas previstas no plano de trabalho. Para reforçar esse entendimento, faz-se pertinente transcrever trechos do relatório e do voto que fundamentaram o Acórdão 2774/2016-TCU-Segunda Câmara, cuja relatoria coube ao Exmo. Sr. Ministro Substituto, André de Carvalho:   
Relatório 
31.	O responsável, assim, não está sendo demandado pelo descumprimento do Acórdão 96/2008-TCU-Plenário, prolatado um ano após a assinatura do convênio, e sim pelo fato de que, ao descumprir o art. 25, inciso III, da Lei 8.666/1993, já vigente à época, contratando indevidamente a empresa J. Francisco Borges por inexigibilidade de licitação, teria que comprovar que os recursos do convênio foram efetivamente destinados às bandas que se apresentaram no evento. 
32.	Assim, deveriam ter sido apresentados notas fiscais e recibos emitidos em nome das bandas e assinadas por seus representantes legais ou pelos seus empresários exclusivos. No entanto, só consta nos autos nota fiscal (Peça 1, p. 159) que comprova o pagamento à empresa J. Francisco Borges, a qual não contém a discriminação das bandas a que teriam sido pagos os cachês. Além disso, também não foi juntada nenhuma evidência dos preços praticados por essas bandas. 
33.	Tais fatos não se constituem em falhas meramente formais, como alega o defendente, uma vez que não havendo comprovação de que os valores pagos à empresa correspondem aos que foram efetivamente pagos aos artistas que se apresentaram no evento, que era o objeto do convênio, não se pode comprovar o nexo causal entre os recursos recebidos e os pagamentos efetuados, descumprindo-se o art. 36 do Decreto 93.872/1986, o art. 93, do Decreto Lei 200/1967, e o art. 30 da IN/STN 1/1997. 
34.	Nesse sentido é o Voto do Exmo. Ministro Marcos Bemquerer, que fundamentou o Acórdão 4299/2014-TCU-Segunda Câmara: 
'9. Ademais, como destacado nas análises efetuadas pela Unidade Técnica e pelo MP/TCU, agrava a situação apresentada no Relatório do Tomador de Contas, de incerteza sobre o destino dado aos recursos federais, a ausência, nos autos, de recibos dos cachês supostamente pagos, o desconhecimento dos reais valores de mercado pagos às empresas indicadas para participarem do evento e a contratação por inexigibilidade de licitação em desacordo com o art. 25, inciso III, da Lei 8.666/1993, tendo em vista que as informações constantes do processo indicam que a empresa contratada não era representante exclusiva das bandas ou artistas indicados. 
 (...) 
15. Tais elementos demonstram a ocorrência de pagamento à empresa contratada com recursos da conta específica do Convênio 482/2008, entretanto, não há como se afirmar que os valores pagos à empresa individual Marcos Correia Valdevino foram utilizados na realização do objeto pactuado, tampouco demonstram o nexo de causalidade entre as verbas repassadas e o fim a que elas se destinavam'. 
35. Dessa forma, embora tenham sido apresentados indícios de que os shows objeto do convênio tenham sido realizados, os argumentos apresentados não foram capazes de comprovar a correta execução financeira, não sendo afastadas as irregularidades apontadas no item 2 "b" do ofício de citação. Não havendo nos autos elementos que possam atestar a boa-fé do responsável, devem ser rejeitadas as alegações de defesa, devendo as contas serem julgadas irregulares, condenando o responsável ao pagamento do débito apurado e aplicando-lhe a multa prevista no art. 57 da Lei 8.443/1992.  
 (...) 
Voto 
12.	Logo, a não comprovação da boa e regular aplicação dos recursos públicos configura ofensa não só às regras legais, mas também aos princípios basilares da administração pública, já que, ao final e ao cabo, o gestor deixa de prestar satisfação à sociedade sobre o efetivo emprego dos recursos postos sob a sua responsabilidade, dando ensejo, inclusive, ao surgimento de presunção legal de integral dano ao erário pela não aplicação dos valores com o desvio dos recursos federais. 
13.	Conforme consta dos autos, a despeito de o evento até ter sido realizado, o responsável não logrou demonstrar que os recursos repassados pelo MTur foram utilizados no pagamento das três bandas que se apresentariam na festividade (Raça Negra, Saia Rodada e Forró na Tora) , conforme previsto no plano de trabalho apresentado em 20/8/2007. 
14.	Ocorre que, a partir da análise da nota fiscal, é possível constatar que o documento discrimina os serviços prestados de maneira genérica, não sendo indicados os valores pagos a cada uma das bandas que teriam sido contratadas ou apresentados recibos emitidos por seus representantes legais ou por seus empresários, de forma a comprovar que as bandas efetivamente receberam os supostos cachês. 
15.	Demais disso, como salientado pela unidade técnica, o art. 25, inciso III, da Lei nº 8.666, de 1993, admite a contratação por inexigibilidade de licitação de artista (consagrado pela crítica especializada ou pela opinião pública) desde que realizada diretamente ou por meio de empresário exclusivo, mas, no presente caso concreto, o contrato foi firmado com a empresa J. Francisco Borges, que não fez juntar qualquer comprovante de que seria representante exclusiva de todas as bandas. 
16.	Assim sendo, e até mesmo diante da ausência desses contratos de exclusividade, a empresa J. Francisco Borges deveria, ao menos, ter apresentado os documentos capazes de demonstrar que os cachês foram efetivamente pagos às bandas nos exatos montantes previstos, mas ela não o fez, limitando-se a emitir nota fiscal incapaz de comprovar que os recursos federais foram efetivamente destinados ao objeto estabelecido no plano de trabalho. 
18. Por tudo isso, anuindo à proposta da Secex/PE, endossada pelo Parquet especial, propugno por que as contas do Sr. Josuel Vicente Lins sejam julgadas irregulares com a imputação do débito apurado nos autos e a aplicação da multa legal, impondo-se a remessa de cópia deste Acórdão à Procuradoria da República no Estado de Pernambuco, nos termos do art. 16, § 3º, da Lei nº 8.443, de 16 de julho de 1992. 
22.	Embora não seja o fato que nos leva a motivar a falta de nexo causal em discussão, tem-se, ainda, neste caso, a ausência, na documentação de prestação de contas (peça 6, p. 4-56 e 68-81) , de extratos bancários completos da conta bancária específica do convênio. O único extrato da conta bancária específica apresentado pela convenente é o do mês de janeiro de 2010 (peça 6, p. 8-9) . Não há extratos dos meses subsequentes, especialmente o mês de fevereiro de 2010. Essa falha infringe o disposto na alínea "a" do parágrafo segundo, da Cláusula Décima Segunda do Termo de Convênio 1595/2009 (Siconv 721981/2009) . 
23.	Por fim, também há de ser considerada a irregularidade quanto a contratação da empresa Raimundo Antônio dos Santos ME (CNPJ: 04.428.831/0001-10) por inexigibilidade de licitação, visto que não foram apresentados os contratos de exclusividade firmados entre ela e os artistas, capazes de caracterizar a inviabilidade de competição, em afronta ao disposto no artigo 25, inciso III, da Lei 8.666/1993, que se refere expressamente à contratação de profissional de setor artístico diretamente com o próprio artista ou por meio de seu empresário exclusivo, que é aquele que gerencia o artista ou banda de forma permanente. 
24.	Desse modo, visto que não houve a comprovação do bom e regular emprego da totalidade dos recursos repassados pela União à Prefeitura Municipal de Porto Calvo/AL para execução do objeto do Convênio 1595/2009 (Siconv 721981/2009) , qual seja, a execução do evento "Festival Calabar de Cultura 2009 2010", propõe-se julgar irregulares as contas do Sr. Carlos Eurico Leão de Lima com a aplicação da multa prevista no artigo 57 da Lei 8.443/1992. 
Da revelia do responsável Raimundo Antônio dos Santos ME (CNPJ: 04.428.831/0001-10) 
25.	No caso vertente, a citação do responsável Raimundo Antônio dos Santos ME (CNPJ 04.428.831/0001-10) se deu em endereços provenientes de pesquisas de endereços realizadas pelo TCU (peças 11 e 15) , constantes no sistema da Receita Federal. A entrega dos ofícios citatórios nesses endereços ficou comprovada, conforme detalhamento a seguir: 
26.	Raimundo Antônio dos Santos ME (CNPJ: 04.428.831/0001-10) , peças 20 e 21 
27. Nos processos do TCU, a revelia não leva à presunção de que seriam verdadeiras todas as imputações levantadas contra os responsáveis, diferentemente do que ocorre no processo civil, em que a revelia do réu opera a presunção da verdade dos fatos narrados pelo autor (Acórdão 1009/2018-TCU-Plenário, Relator: BRUNO DANTAS; 2369/2013 - TCU - Plenário, Relator: BENJAMIN ZYMLER e 2449/2013 - TCU - Plenário, Relator: BENJAMIN ZYMLER) . Dessa forma, a avaliação da responsabilidade do agente não pode prescindir da prova existente no processo ou para ele carreada.  
28.	Ainda que as alegações de defesa não sejam apresentadas, considerando o princípio da verdade real que rege esta Corte, procurou-se buscar, em manifestações do responsável na fase interna desta Tomada de Contas Especial, se havia algum argumento que pudesse ser aproveitado a seu favor.  
29.	No entanto, visto que o responsável não se manifestou na fase interna, não há, assim, nenhum argumento que possa vir a ser analisado e posteriormente servir para afastar as irregularidades apontadas 
30.	Em se tratando de processo em que a parte interessada não se manifestou acerca das irregularidades imputadas, não há elementos para que se possa efetivamente aferir e reconhecer a ocorrência de boa-fé na conduta do responsável, podendo este Tribunal, desde logo, proferir o julgamento de mérito pela irregularidade das contas, conforme os termos dos §§ 2º e 6º do art. 202 do Regimento Interno do TCU. (Acórdão 2064/2011-TCU-Primeira Câmara (relator: Ubiratan Aguiar) , 6.182/2011-TCU-1ª Câmara (relator: Weber de Oliveira) , 4.072/2010-TCU-1ª Câmara (Relator: Valmir Campelo) , 1.189/2009-TCU-1ª Câmara (Relator: Marcos Bemquerer) , 731/2008-TCUPlenário (Relator: Aroldo Cedraz) . 
31.	A empresa Raimundo Antônio dos Santos - ME (CNPJ 04.428.831/0001-10) deve responder solidariamente pelo dano causado, visto que se beneficiou com o gasto mencionado, conforme a nota fiscal no valor de R$ 210.000,00 (peça 6, p. 13) , os recibos de pagamento (peça 6, p. 12 e 14) e os cheques bancários (peça 6, p. 15) acostados aos autos sem que haja comprovação que os serviços foram efetivamente realizados. 
32.	De acordo com o que se depreende dos autos, a empresa Raimundo Antônio dos Santos - ME concorreu para a ocorrência do prejuízo ao erário, dado que recebeu pagamentos sem que se comprovasse plenamente a realização de serviços ou mesmo que os recursos do convênio foram utilizados para que esses serviços existissem, restando demonstrado, portanto, a sua participação na irregularidade relacionada com a execução do objeto pactuado no âmbito do Convênio, com o recebimento total dos recursos integralmente repassados, acrescidos da contrapartida,  na quantia de R$ 210.000,00, sem, no entanto, comprovar que executou os serviços em sua integralidade. 
33.	Dessa forma, a empresa responsável, Raimundo Antônio dos Santos ME (CNPJ 04.428.831/0001-10) , deve ser considerada revel, nos termos do art. 12, §3º, da Lei 8.443/1992, devendo as contas dela serem julgadas irregulares, aplicando-lhe a multa prevista no art. 57 da Lei 8.443/1992. 
Prescrição da Pretensão Punitiva 
34.	Vale ressaltar que a pretensão punitiva do TCU, conforme Acórdão 1441/2016-TCU-Plenário, Relator Min. Benjamin Zymler, que uniformizou a jurisprudência acerca dessa questão, subordina-se ao prazo geral de prescrição indicado no art. 205 do Código Civil, que é de dez anos, contado da data de ocorrência da irregularidade sancionada, nos termos do art. 189 do Código Civil, sendo este prazo interrompido pelo ato que ordenar a citação, a audiência ou a oitiva do responsável. 
34.1. No caso em exame, não ocorreu a prescrição, uma vez que a irregularidade sancionada ocorreu em 26/5/2015 (peça 1, p. 151-154) , e o ato de ordenação da citação ocorreu em 16/4/2016 (peça 13) . 
CONCLUSÃO 
35.	Considerando que as alegações de defesa apresentadas pelo Sr. Carlos Eurico Leão e Lima não foram capazes de comprovar a correta e regular aplicação de parcela dos recursos federais repassados para o cumprimento do objeto pactuado por força do Convênio 1595/2009 (Siconv 721981/2009) , sugere-se que as contas do gestor sejam julgadas irregulares, com aplicação da multa prevista no artigo 57 da Lei 8.443/1992. 
36.	A empresa Raimundo Antônio dos Santos ME (CNPJ: 04.428.831/0001-10) não apresentou suas alegações de defesa e, portanto, deverá ser considerada revel. 
37.	Não houve a prescrição da pretensão punitiva conforme análise já realizada anteriormente. 
38.	Tendo em vista as irregularidades comprovadas nos autos e a impossibilidade de reconhecer a boa-fé dos responsáveis, Sr. Carlos Eurico Leão e Lima e da empresa Raimundo Antônio dos Santos ME, este Tribunal pode proferir, desde logo, o julgamento definitivo de mérito pela irregularidade das presentes contas, com fundamento no art. 202, IV, § 6º, do RI/TCU, atribuindo débito aqueles devedores e aplicando-lhes a multa do art. 57 da Lei 8.443/1992. 
PROPOSTA DE ENCAMINHAMENTO 
39. 	Diante do exposto, submetem-se os autos à consideração superior, propondo ao Tribunal: 
a)	considerar 	revel 	a 	empresa 	Raimundo 	Antônio 	dos 	Santos 	ME (CNPJ 04.428.831/0001-10) , para todos os efeitos, dando-se prosseguimento ao processo, com fulcro no art. 12, § 3º, da Lei nº 8.443/92; 
b)	rejeitar as alegações de defesa apresentadas pelo responsável Sr. Carlos Eurico Leão e Lima (CPF: XXX.874.884-XX) ; 
c)	julgar irregulares, nos termos dos arts. 1º, inciso I; 16, inciso III, alíneas "b" e "c", § 2º, da Lei 8.443/92 c/c os arts. 19 e 23, inciso III, da mesma Lei, e com os arts. 1º, inciso I; 209, inciso II, e 214, inciso III, do Regimento Interno/TCU, as contas da empresa Raimundo Antônio dos Santos ME (CNPJ 04.428.831/0001-10) e do Sr. Carlos Eurico Leão e Lima (CPF XXX.874.884-XX) , ex-prefeito do Município de Porto Calvo/AL, gestor dos recursos (gestão 1/1/2009 a 31/12/2012) recebidos por intermédio do Convênio 1595/2009 (Siconv 721981) , e condená-los, em solidariedade, ao pagamento da quantia a seguir especificada, com a fixação do prazo de quinze dias, a contar das notificações, para comprovarem, perante o Tribunal (art. 214, inciso III, alínea "a", do Regimento Interno) , o recolhimento da dívida aos cofres do Tesouro Nacional, atualizada monetariamente e acrescida dos juros de mora, calculados a partir das datas discriminadas, até a data do recolhimento, na forma prevista na legislação em vigor, abatendo-se, na oportunidade, o valor já ressarcido. 
Quantificação do débito     
	     Valor histórico (R$) 
	     Data Origem 
	D/C 

	200.000,00 
	       9/2/2010 
	D 

	33,82  
	       1/8/2010 
	C 

d)	aplicar ao Sr. Carlos Eurico Leão e Lima (CPF: XXX.874.884-XX) e à empresa Raimundo Antônio dos Santos ME (CNPJ: 04.428.831/0001-10) a multa prevista no art. 57 da Lei 8.443/1992 c/c o art. 267 do Regimento Interno, com a fixação do prazo de quinze dias, a contar das notificações, para comprovarem, perante o Tribunal (art. 214, inciso III, alínea "a", do Regimento Interno) , o recolhimento das dívidas aos cofres do Tesouro Nacional, atualizadas monetariamente desde a data do acórdão até a do  efetivo  recolhimento, se forem pagas  após o vencimento, na forma da legislação em vigor 
e)	autorizar, desde logo, a cobrança judicial das dívidas, caso não atendidas as notificações, na forma do disposto no art. 28, inciso II, da Lei 8.443/1992; 
f)	autorizar, nos termos do art. 26 da Lei 8.443, de 1992, caso solicitado, o parcelamento das dívidas em até 36 (trinta e seis) parcelas mensais e sucessivas, esclarecendo aos responsáveis que a falta de pagamento de qualquer parcela importará no vencimento antecipado do saldo devedor (art. 217, § 2º, do Regimento Interno do TCU) , sem prejuízo das demais medidas legais; 
g)	encaminhar cópia da deliberação que vier a ser proferida, bem como dos relatório e voto que a fundamentarem, ao Procurador-Chefe da Procuradoria da República no Estado de Alagoas, nos termos do § 3º do art. 16 da Lei 8.443/1992 c/c § 7º do art. 209 do Regimento Interno do TCU, para ajuizamento das ações cabíveis, informando-lhe que o inteiro teor da decisão pode ser consultado no endereço virtual https://www.tcu.gov.br/acordaos. 
h)	enviar cópia do Acórdão que vier a ser proferido aos responsáveis e ao Ministério do Turismo-MTur, nos termos do Memorando-Circular 58/2018-Segecex, de 12/11/2018, para ciência, informando que a presente deliberação, acompanhada do Relatório e do Voto que a fundamenta, está disponível para a consulta no endereço virtual https://www.tcu.gov.br/acordaos, além de esclarecer que, caso requerido, o TCU poderá fornecer sem custos as correspondentes cópias, de forma impressa".  
2.	O Ministério Público junto ao TCU divergiu parcialmente do encaminhamento da Secex-TCE, conforme parecer, em cota simples, da lavra da Procuradora-Geral Cristina Machado da Costa e Silva (peça 33) , litteris:
"Trata-se de Tomada de Contas Especial instaurada pelo Ministério do Turismo em desfavor do Senhor Carlos Eurico Leão e Lima, ex-Prefeito de Porto Calvo/AL, em razão da impugnação total das despesas do Convênio 1.595/2009, celebrado para apoiar a realização do projeto intitulado "Festival Calabar de Cultura 2009". 
2.	O exame empreendido pela Unidade Técnica resultou em proposta uniforme de julgar irregulares as contas do responsável e da empresa Raimundo Antônio dos Santos - ME, condená-los solidariamente ao pagamento do débito apurado nos autos e aplicar-lhes de forma individual a multa prevista no art. 57 da Lei n.º 8.443/1992 (Peças 30 a 32) . 
3.	Com as devidas vênias, divergimos parcialmente do encaminhamento formulado pela unidade instrutiva, por entendermos que o julgamento pela irregularidade das contas e a condenação em débito devam recair tão-somente sobre o ex-Prefeito, com exclusão da empresa contratada da relação processual. 
4.	Ressalte-se que as irregularidades detectadas nos autos consistem em falhas e omissões na prestação de contas do convênio, cuja apresentação era da responsabilidade do Senhor Carlos Eurico Leão e Lima, especialmente a ausência de: i) fotografias/filmagens ou matérias de repercussão pós-evento para demonstrar a realização das apresentações artísticas; ii) declarações de exclusividade da empresa contratada por inexigibilidade para a representação dos artistas; e iii) comprovação de que os recursos utilizados para pagamento à empresa intermediária foram destinados ao pagamento dos cachês das bandas musicais. 
5.	Nesse diapasão, considerando que as falhas apontadas têm natureza documental e se referem à incompletude da prestação de contas apresentada pelo ex-Prefeito, ele é quem deve responder de forma exclusiva pela quebra do nexo de causalidade e respectivo dano, não se afigurando razoável a responsabilização da empresa contratada nestes autos. 
6.	Por fim, cumpre apenas destacar que o aludido ajuste foi celebrado em 14/12/2009 (Peça 1, p. 35-52) , já sob a égide da Portaria MTur 153/2009, de 6/10/2009, normativo que estabelecia em seu art. 17, º 2.º: "O convenente deverá exigir do contratante dos artistas e/ou bandas e/ou grupos documento comprobatório do efetivo recebimento do cachê por parte dos mesmos, a ser apresentado no ato da prestação de contas." 
7.	Isto posto, esta representante do Ministério Público de Contas manifesta-se no sentido de julgar irregulares as contas do Senhor Carlos Eurico Leão e Lima, condená-lo ao pagamento do débito apurado nos autos e aplicar-lhe a multa prevista no art. 57 da Lei n.º 8.443/92, assim como excluir a empresa Raimundo Antônio dos Santos - ME da relação processual".
É o relatório.

Fabiano Henrique Silva de Melo (6.276/OAB-AL), representando Carlos Eurico Leão e Lima.

Procuradora-Geral Cristina Machado da Costa e Silva.

TOMADA DE CONTAS ESPECIAL. FESTIVAL CALABAR DE CULTURA 2009. IMPUGNAÇÃO TOTAL DAS DESPESAS. AUSÊNCIA DE DECLARAÇÕES DE EXCLUSIVIDADE REGISTRADAS EM CARTÓRIO. AUSÊNCIA DE COMPROVANTES DE RECEBIMENTO DE CACHÊS. NÃO COMPROVAÇÃO DE APRESENTAÇÃO DE 4 BANDAS. PARECER DIVERGENTE DO MPTCU: DÉBITO A SER IMPUTADO EXCLUSIVAMENTE AO EX-GESTOR. IRREGULARIDADES QUE ENSEJAM DÉBITO PARCIAL E NÃO TOTAL. CONTAS IRREGULARES. MULTA.

TOMADA DE CONTAS ESPECIAL (TCE)

Secretaria de Controle Externo de Tomada de Contas Especial (SecexTCE).

Inicialmente, registro que atuo nestes autos por força do art. 152 do Regimento Interno do TCU.
2.	Em exame tomada de contas especial instaurada pelo Ministério do Turismo (Mtur) , em desfavor do Sr. Carlos Eurico Leão e Lima, ex-prefeito do município de Porto Calvo/AL, em razão de impugnação total das despesas do Convênio 1595/2009 (Siconv 721981) , firmado entre o Ministério e o Município referidos, que teve por objeto o apoio à realização do Projeto intitulado "Festival Calabar de Cultura 2009", nos dias 25/12/2009 e 26/12/2009.
3.	Conforme disposto na cláusula quinta do termo de convênio (peça 1, p. 35-52) , foram previstos R$ 210.000,00 para a execução do ajuste, sendo R$ 200.000,00 de responsabilidade do concedente e R$ 10.000,00 a título de contrapartida municipal. O ajuste teve vigência estipulada no período de 14/12/2009 a 26/3/2010.
4.	Após a análise da prestação de contas do convênio e das respostas às diversas diligências efetuadas pelo Mtur, o último parecer ministerial consumado com base nas conclusões da Nota Técnica de Reanálise 0102/2013 (peça 1, p. 71-75) fundamentou a instauração da Tomada de Contas Especial, que indicou a ocorrência de dano ao erário no valor de R$ 200.000,00, correspondente ao total repassado ao Município, tendo como responsável o Sr. Carlos Eurico Leão e Lima, conforme o Relatório de TCE à peça 1, p. 113-117.
5.	Já no âmbito do TCU, foi feita a citação dos responsáveis, Raimundo Antônio dos Santos ME e Carlos Eurico Leão e Lima, tendo apenas o segundo comparecido aos autos com o envio de documentação tendente a comprovar a execução do Convênio 1595/2009. A Secex-TCE considerou os elementos trazidos insuficientes para sanar tanto a irregularidade que ensejou a instauração da TCE - ausência de comprovação da apresentação das bandas Asas Morenas, Gatinha Manhosa, DJ Panda e DJ Guga -, quanto aquelas acrescentadas nos ofícios de citação ao ex-prefeito e à empresa contratada (peças 17-21) , concernentes à ausência de comprovação de exclusividade da empresa intermediária na contratação de artistas por inexigibilidade de licitação e ausência de comprovação de recebimento dos cachês pelas bandas que se apresentaram.  
6.	Conforme a análise transcrita no relatório precedente, ao rejeitar as alegações de defesa apresentadas pelo Sr. Carlos Eurico Leão, a unidade técnica propõe julgar irregulares as suas contas e condená-lo em débito e multa, além considerar revel a empresa Raimundo Antônio dos Santos ME e condená-la igualmente em débito em multa. 
7.	A douta representante do Ministério Público junto ao TCU, Procuradora-Geral Cristina Machado da Costa e Silva, emitiu parecer divergente, igualmente transcrito no relatório, no qual propõe a exclusão da empresa contratada da relação processual, visto que as irregularidades detectadas nos autos consistem em falhas e omissões na prestação de contas do convênio, cuja apresentação era da responsabilidade do Senhor Carlos Eurico Leão e Lima.
8.	Acompanho parcialmente as conclusões da unidade técnica complementadas pelo parecer da ilustre representante do MP/TCU.
9.	De fato, a principal irregularidade presente nos autos consiste na ausência de fotografias/filmagens ou matérias de repercussão pós-evento que demonstrem a realização das apresentações artísticas das bandas Asas Morenas, Gatinha Manhosa, DJ Panda e DJ Guga, cujos valores previstos no plano de trabalho correspondem, respectivamente, a R$ 30.000,00, R$ 50.000,00, R$ 10.000,00 e R$ 15.000,00 (peça 1, p. 11) , totalizando R$ 105.000,00.
10.	Inicialmente, verifico que conforme o Relatório de Reanálise nº 0102/2013, ficaram sanadas as ressalvas relativas à constatação da realização do evento, por meio de fotografias e filmagens do evento, com a utilização da logomarca do Mtur, além da apresentação da declaração de gratuidade do evento e da declaração da existência de outros patrocinadores, permanecendo pendente a comprovação, mediante fotografias e filmagens ou matérias de repercussão pós-evento, que evidenciassem a apresentação das bandas Asas Morenas, Gatinha Manhosa, DJ Panda e DJ Guga (peça 1, p. 72-74) .
11.	Desse modo, considero que o evento foi realizado e que houve, ao menos, a apresentação das bandas Celebridades do Forró (R$ 35.000,00) e Companhia do Calypso (R$ 70.000,00) , no total de R$ 105.000,00.
12.	No que diz respeito às cartas de exclusividade, verifico que os documentos acostados à peça 6, p. 71-80, transferem à Empresa Raimundo Antônio dos Santos Tropical Eventos o direito de exclusividade para apresentação na cidade Porto Calvo/AL, nos dias 25 e 26 de dezembro de 2009, no Festival Calabar de Cultura 2009, algumas delas subscritas pelos verdadeiros empresários exclusivos das bandas, a exemplo da Premier Produções Ltda. (Banda Companhia do Calypso) , Celebridades do Forró Produções e Eventos (Celebridades do Forró) , e Banda Asas Morenas. 
13.	Destaco que a ausência dos contratos de exclusividade com registro em cartório, por si só, e ainda que previstos no instrumento avençado, que no caso foram previstos na Cláusula Terceira, item II, "ll", do Convênio (peça 1, p. 40) não implica no julgamento pela irregularidade das contas, nem se configura suficiente para a imputação de débito ou mesmo de multa, visto consistir em impropriedade na execução da avença, caso não se identifique sobrepreço, fraude ou incompatibilidade dos cachês com os valores de mercado. 
14.	Nessa linha, menciono os Acórdão 2821/2016-TCU-Primeira Câmara, relator o Ministro Weder de Oliveira e 1.435/2017-TCU-Plenário, relator Min. Vital do Rêgo, este último proferido em resposta a /Consulta, e cujas Ementas da jurisprudência sistematizada do TCU reproduzo a seguir:
"A apresentação de autorização/atesto/carta que confere exclusividade ao empresário do artista consagrado para dias e eventos específicos, em vez do necessário contrato de exclusividade registrado em cartório, para fins de contratação por inexigibilidade de licitação, representa impropriedade na execução do convênio e, por si só, não implica o julgamento pela irregularidade das contas, tampouco condenação em débito" (Acórdão 1435/2017-TCU-Plenário, rel. Min. Vital do Rêgo) 
 "Nos convênios para a realização de eventos, ainda que o contrato de exclusividade e os comprovantes dos cachês pagos aos artistas tenham sido exigidos no termo do ajuste, sua ausência na prestação de contas não é suficiente para imputação de débito se os elementos dos autos indicarem que houve, de fato, a prestação de serviços artísticos, sem apontamentos de eventual incompatibilidade dos cachês pagos em relação aos de mercado." (Acórdão 2.821/206-TCU-1ª Câmara, rel. Min. Weder de Oliveira) 
15.	Quanto à exigência de recibos emitidos pelas bandas, reconheço que havia certa divergência jurisprudencial nesta Corte com relação à exigência pura e simples, de um lado, dos comprovantes de pagamento a artistas contratados por inexigibilidade, quando não haja contrato de exclusividade amplo registrado em cartório - salvo quando não haja previsão contratual -, e a análise de fatores outros, de outra borda, que permitam reconhecer a realização do evento e a prestação dos serviços artísticos, sem indícios de superfaturamento ou valores pagos fora do mercado.
16.	Nesse passo, a Primeira Câmara do TCU (Acórdão 7.967/2021-TCU, rel. Min. Walton Alencar Rodrigues) concluiu que a divergência em relação à cobrança de comprovante de recebimento do cachê pelo artista ou por seu representante exclusivo teria sido superada com as discussões que originaram o Acórdão 1892/2020-TCU-Plenário, proferido em 22/7/2020, de relatoria do Ministro Aroldo Cedraz, verbis:
"Com as devidas vênias ao MP/TCU, acrescento que a necessidade de instauração de incidente de uniformização para definir a partir de que momento é devida a cobrança de comprovante de recebimento do cachê pelo artista ou por seu representante exclusivo restou superada com as discussões que originaram o Acórdão 1892/2020-TCU-Plenário, de relatoria do Ministro Aroldo Cedraz, por meio do qual se decidiu que tal comprovante, salvo previsão expressa no convênio, seria exigido a partir da vigência da Portaria MTur 153/2009". (Acresci grifos) 
17.	Observo que, neste caso, o Termo de Convênio não previu, dentre as obrigações da Convenente, a apresentação de recibos de cachês pelas bandas (peça 1, p. 35-52) , o que não afastaria, de outra borda, a exigência desses recibos prevista da Portaria MTur 153/2009, editada em 6/12/2009, duas semanas antes da realização dos shows. Era natural, portanto, que os convenentes não estivessem a par da norma então editada, motivo pelo qual afasto esta irregularidade. 
18.	Ainda assim, a jurisprudência da Corte já se debruçava sobre esse tema, considerando que a ausência de recibos emitidos pelas próprias bandas, ainda que previstas no termo do ajuste (que não é o caso destes autos) , não ensejam a imputação de débito, caso ausente outro indício relevante de irregularidade. Nesse sentido, os Acórdão 7198/2018-TCU-Segunda Câmara, relator Min. Marcos Benquerer Costa e 22/2021-TCU-2ª Câmara, rel. Min Aroldo Cedraz.
19.	Destaco ainda que a atual Portaria MTur 182/2016, que substituiu os antigos normativos, exige tão somente a apresentação, quando da formalização proposta de Convênio, além do contrato de exclusividade, da apresentação dos últimos comprovantes fiscais que registrem os cachês recebidos pelos artistas ou bandas, sendo no mínimo dois provenientes de entidades públicas e dois provenientes de entidades privadas (art. 3º) .
20.	Restam, portanto, as irregularidades concernentes à ausência de comprovação da apresentação das bandas Asas Morenas, Gatinha Manhosa, DJ Panda e DJ Guga, o que enseja a imputação de débito no valor de R$ 105.000,00 ao então gestor municipal e não pelo valor total repassado ao Município. 
21.	Em linha com o entendimento profligado pela representante do MP/TCU entendo que não deva ser imputado o débito à empresa intermediária contratada, visto que a responsabilidade pela prestação de contas da avença era do então prefeito, Sr. Carlos Eurico Leão e Lima.  
22.	Desse modo e com essas diretivas em tela, divirjo parcialmente dos encaminhamentos precedentes para rejeitar as alegações de defesa do Sr. Carlos Eurico Leão e Lima e condená-lo em débito e multa. 
23.	Face ao exposto, voto por que o Tribunal adote o acórdão que ora submeto à apreciação deste Colegiado.
TCU, Sala das Sessões Ministro Luciano Brandão Alves de Souza, em 9 de novembro de 2021.
RAIMUNDO CARREIRO 
Relator